臺灣高雄地方法院民事判決
110年度訴字第1194號
原      告  王簡麗卿
訴訟代理人  康進益律師、康鈺靈律師
被      告  李綵鈴  

訴訟代理人  廖晏崧律師
上列當事人間請求確認抵押權不存在等事件，本院於民國111年6
月9日言詞辯論終結，判決如下：
    主  文
確認被告就原告所有如附表所示之不動產，由高雄市大寮區地政
事務所於103 年以寮專字第006120號收件，於103 年5 月23日所
登記之最高限額抵押權所擔保之債權不存在。
被告應將前項抵押權設定登記予以塗銷。
訴訟費用由被告負擔。
    事實及理由
一、原告主張：原告之女即訴外人王貞尹前於民國103年5月前某
    日，為向訴外人聯誠行銷管理顧問有限公司（下稱聯誠公司
    ）借款，未經原告同意，偽簽印鑑證明委任書，持至戶政機
    關辦理印鑑證明，並冒用原告名義，將不動產所有權狀及前
    揭資料等交付予聯誠公司辦理，以原告所有坐落高雄市○○區
    ○○段○○○○段000000地號（權利範圍全部）、4671-14 地號（
    權利範圍1/ 18 ）土地及同段同小段3132建號建物（權利範
    圍全部）（下合稱系爭房地），設定擔保債權總金額新臺幣
    200 萬元之最高限額抵押權予聯誠公司指定之人即被告，並
    於同年5 月23日完成登記（下稱系爭抵押權）。惟兩造無借
    貸之合意及事實，原告亦未同意設定系爭抵押權，抵押債權
    不存在，自應塗銷抵押權設定登記等語。為此，爰依民法第
    767 條第1 項規定，提起本件訴訟。並聲明：
　㈠確認被告就原告所有如附表所示之不動產，由高雄市大寮區
    地政事務所於103 年以寮專字第006120號收件，於103 年5 
    月23日所登記之系爭抵押權所擔保之債權不存在。
　㈡被告應將系爭抵押權設定登記予以塗銷。
二、被告則以：王貞尹自102 年間起陸續向聯誠公司借款，借款
    中有部分為被告出資。嗣於103 年5 月間，因借貸金額漸趨
    龐大，聯誠公司要求王貞尹提供擔保。王貞尹向聯誠公司表
    示，其母即原告同意以系爭房地作為雙方借款之擔保，並於
    103 年5 月23日持原告之身分證、印鑑章、印鑑證明、系爭
    房地所有權狀，以系爭房地為被告設定系爭抵押權，用以擔
    保聯誠公司及被告對王貞尹之債權。原告雖以臺灣橋頭地方
    法院109 年度簡字第13號刑事判決（下稱系爭另案）否認上
    情，但本件為獨立民事訴訟，本不受系爭刑事判決所認定事
    實之拘束；況原告與王貞尹為母女，尚難排除渠等刻意提出
    刑事訴訟，以達塗銷係抵押權之目的，難僅憑王貞尹於系爭
    刑事案件之自述作為本件事實判斷之基礎。縱認原告未同意
    設定系爭抵押權，但王貞尹持有原告之身分證、印鑑章、印
    鑑證明、系爭房地所有權狀等與不動產產權及交易具重要關
    係之文件，向被告及聯誠公司表示其已取得原告之同意，以
    系爭房地設定抵押權以擔保其債務，外觀上足使一般第三人
    且無過失之被告及聯誠公司合理信賴其有取得原告授權而為
    之，符合民法第169 條規定之表見代理，原告應負授權人之
    責等語置辯。並聲明：原告之訴駁回。
三、兩造不爭執事項：
  ㈠被告為址設新北市○○區○○路0 段00巷00號8 樓聯誠公司負責
    人鄭乃華之母。
  ㈡原告之女王貞尹於102 年間起，開始向聯誠公司借款，於103
     年5 月間，王貞尹欲再向聯誠公司借貸100 萬元，鄭乃華
    便要求王貞尹必須提供不動產設定最高限額抵押權給聯誠公
    司或其指定之人。王貞尹即於103 年5月22日某時，持原告
    所有之系爭房地之所有權狀、印鑑章、國民身分證，前往高
    雄○○○○○○○○○，申請原告之印鑑證明後，旋於同日前往高雄
    市政府地政局大寮地政事務所，持系爭房地所有權狀及原告
    之國民身分證、印鑑章、印鑑證明，向地政機關承辦人員辦
    理設定系爭抵押權至聯誠公司所指定之被告名下。
  ㈢原告並未親自到場辦理系爭抵押權設定。 
四、爭點：
  ㈠王貞尹辦理系爭抵押權設定是否未經原告同意或授權？
  ㈡承上，若系爭抵押權設定未經原告同意或授權，則原告就系
    爭抵押權設定是否應負表見代理之責任？
  ㈢原告請求確認系爭抵押權不存在，及被告將前開抵押權登記
    塗銷，有無理由？
五、經查：
　㈠按確認法律關係之訴，非原告有即受確認判決之法律上利益
    者，不得提起之，民事訴訟法第247 條第1 項前段定有明文
    。所謂「即受確認判決之法律上利益」，係指因法律關係之
    存否不明確，致原告在私法上之地位有受侵害之危險，而此
    項危險得以對於被告之確認判決除去之者而言。查原告主張
    系爭抵押權所擔保之債權不存在，故提起本件確認之訴，而
    系爭抵押權所擔保之債權是否存在一節，將影響系爭抵押權
    是否因違反從屬性原則而不成立，進而影響原告所有權之權
    益，導致原告私法上之地位有受侵害之危險。又前開不安之
    狀態，得以本件確認判決將之除去，揆諸前揭規定及說明，
    原告提起本件訴訟應有確認利益。
　㈡王貞尹辦理系爭抵押權設定未經原告同意或授權。
　⒈按確認法律關係不存在之訴，應由主張法律關係存在者負舉
    證責任。次按抵押權為擔保物權，以其擔保之債權存在為成
    立之要件，倘擔保債權並未發生，抵押權即失所附麗，縱為
    抵押權之設定登記，仍難認其抵押權業已成立，此乃抵押權
    成立上之從屬性。查系爭抵押權為最高限額抵押權，於103
    年5月22日間設立登記，擔保債務人即原告、王貞尹對抵押
    權人即被告（包括現在過去所負現在尚未清償）及將來在本
    抵押權設定契約書所定最高限額內所負之債務，包括借款、
    票據、保證之債務，又所擔保之債權業於108年5月21日確定
    ，有高雄市政府地政局大寮地政事務所110年9月24日高市地
    寮登字第11070668600號函暨所附之該所103年寮專006120號
    登記案影本1份在卷可稽（參見本院審訴字卷第75至88頁）
    ，此部分事實堪以認定。而系爭抵押權上所擔保之債權係王
    貞尹向聯誠公司借貸之借款，且王貞尹是依聯誠公司指示辦
    理系爭抵押權設定等節，業經王貞尹於系爭另案偵查中陳述
    明確（參見臺灣高雄地方檢察署108年度他字偵卷第1228號
    偵卷第30頁），核與被告、鄭乃華於系爭另案警詢中所為之
    陳述及證述相符（參見系爭另案警卷），堪信為真。是原告
    並無向被告借款之事實，亦可認定。系爭抵押權上所擔保之
    債權既非原告向被告所為之借款，且原告並未親自到場辦理
    系爭抵押權設定，則兩造對於系爭抵押權所擔保之債權存在
    ，以及原告有同意為系爭抵押權登記以擔保王貞尹之借款清
    償等節，既有爭執，自應由抵押權人即被告負舉證責任，合
    先敘明。
　⒉被告雖答辯其係委由聯誠公司處理系爭債權借貸事宜，及委
    由訴外人黃漢禎代書處理系爭抵押權設定事宜，故對於原告
    於辦理系爭債權借貸及抵押權設定時是否在場，均不知情等
    語（參見本院訴字卷第24頁），並聲請傳喚辦理系爭抵押權
    登記之代理人黃漢禎到庭證述當時辦理借款系爭抵押權登記
    之情形。惟證人黃漢禎於本院審理時證述：其雖有受被告委
    任辦理系爭抵押權設定事宜，但其並未親自和兩造聯繫確認
    系爭抵押權登記事宜，亦未與兩造本人親自會面，本件係由
    王貞尹和兩造先行將文件上資料填妥蓋章後，再與其助理蘇
    俊杰約在地政事務所會面處理，於確認文件無誤後，再將文
    件、印鑑證明交付給其助理送件，而其於當日並未到場，於
    兩造在文件上蓋章時亦不在場，其並不知情原告到底有無同
    意設定系爭抵押權登記，且其助理亦表示對於本件已無印象
    等語等節（參見本院訴字卷第96至99頁）。則依黃漢禎此部
    分證述，其對於原告有無同意辦理系爭抵押權登記，或有無
    親自為填寫文件、蓋章等參與系爭抵押權登記過程等節，均
    無從明確證述之，自不足以證明原告事前有同意辦理系爭抵
    押權登記之事實。
　⒊另查，王貞尹於系爭另案偵查中證述：於103年5月間，其因
    經營事業所需，經由網路上查知聯誠公司可代其向銀行辦理
    貸款，嗣其和聯誠公司談論申辦貸款過程中，聯誠公司獲悉
    其名下雖無不動產，惟其母親即原告名下有系爭房地等情，
    即指示其應提供系爭房地之權狀設立抵押權，始得順利申貸
    。其因此前往戶政事務所申辦印鑑證明，並於未經過原告同
    意之情形下，依聯誠公司指示私自將原告放置於房間內之系
    爭房地權狀及印章取走，並連同其本身持有之原告身分證影
    本，前往大寮區戶政事務所申請原告之印鑑證明，再向戶政
    事務所提出其偽簽原告署名之委任書，於順利辦理印鑑證明
    後，即依聯誠公司指示在大寮地政事務所將印鑑證明、系爭
    房地之權狀交付予某不詳自稱係代書事務所之男子而辦理系
    爭抵押權登記事宜等語（參見臺灣高雄地方檢察署108年度
    他字偵卷第1228號偵卷第30頁）。參以王貞尹本次辦理印鑑
    證明時，曾向大寮區地政事務所提出其受原告委任辦理印鑑
    證明之委任書1份（參見前揭偵卷第30頁，下稱系爭委任書
    ），本院並於蒐集原告相關之親筆簽名字跡後（下稱乙類資
    料），連同系爭委任書委託法務部調查局鑑定系爭委任書上
    、下方委任人欄「王簡麗卿」之簽名2枚是否均為原告本人
    之筆跡。經法務部調查局鑑定結果，認系爭委任書上該等「
    王簡麗卿」筆跡與乙類資料上「王簡麗卿」等筆跡筆劃特徵
    不同。足資佐證王貞尹證述其未經原告同意或授權，私自取
    走系爭房地權狀及原告印章，自行前往大寮區地政事務所辦
    理印鑑證明，再未經原告同意或授權，而辦理系爭抵押權登
    記事宜應屬可信。
　⒋被告雖答辯系爭抵押權於103年5月23日登記後，系爭土地於1
    04、105、106、108年又分別設定抵押權予上海銀行、新光
    銀行等金融機構，有系爭土地之土地登記第二類謄本1份附
    卷可參（參見本院審訴字卷第15至30頁），倘原告於103年
    並未同意王貞尹將系爭房地設定抵押權予被告以擔保債務，
    何以原告於104至108年間陸續為上開抵押權設定時，對此未
    有任何懷疑，未有反對之意見，遲至108年始提出本件訴訟
    等語（參見本院審訴字卷第100頁）。然查，被告所列上開
    訴外之抵押權設定均係系爭抵押權設定後所為，並無從推認
    原告於事發時，確有同意為系爭抵押權設定事宜。再者，被
    告於系爭抵押權所擔保之債權確定前，均無親自和原告討論
    系爭抵押權事宜之行為，本件事發乃係因王貞尹向臺灣橋頭
    地方檢察署自首後，因本件涉犯偽造文書、竊盜犯嫌，經臺
    灣橋頭地方檢察署以108年度偵字第10708號聲請簡易判決處
    刑，並經臺灣橋頭地方法院以109年度簡字第13號簡易判決
    判王貞尹犯竊盜、行使偽造私文書罪，處應執行刑7月，緩
    刑3年等確定，有王貞尹之刑事自首狀、該聲請簡易判決處
    刑書、判決1份附卷可參（參見前揭他字偵卷第3至4頁；另
    案臺灣橋頭地方法院109年度簡字第13號卷第9至12、17至21
    頁）。可察原告主張其係於108年3月間有自稱聯誠公司之人
    員到原告住處討債，並告以系爭抵押權設定事宜，其再向地
    政機關申請土地謄本查證，並於追問王貞尹後始知悉此情，
    其因此要求王貞尹盡速處理塗銷係爭抵押權，否則不顧母女
    關係將追究責任等節（參見本院審訴字卷第10頁），應屬可
    信。則原告就其遲至108年始提出本件訴訟之緣由，已提出
    具體事由說明，經核尚屬合理，自難以此情狀逕推定原告應
    有同意系爭抵押權設定事宜。又被告復未再舉證證明原告確
    有同意為系爭抵押權設定事宜，則依目前事證交付參照，堪
    信原告主張王貞尹係於未經其同意或授權之情形下，私自辦
    理系爭抵押權設定等節，應屬可信。
　㈢原告就系爭抵押權設定不負表見代理之責任。
　⒈按由自己行為表示以代理權授與他人或知他人表示為其代理
    人而不為反對之表示者，對於第三人應負授權人之責任。但
    第三人明知其無代理權或可得而知者，不在此限，民法第16
    9條定有明文。是以本人應負表見代理之責任，必須於該當
    法律行為發生前或後，有表見之事實存在，且該第三人係善
    意無過失者，始足當之（最高法院93年度台上字第379號判
    決要旨參照）。
　⒉查被告雖答辯王貞尹持原告所有之印鑑證明、身分證、印鑑
    、系爭房地所有權狀等予被告辦理系爭抵押權設定，並告知
    其業取得原告同意以系爭房地擔保其債務，外觀顯已足使一
    般第三人信任其取得原告之授權而為上開等舉，顯符合民法
    第169條規定之表見代理行為，原告亦應負授權人責任等節
    （參見本院審訴字卷第101至103頁）。然查，系爭抵押權設
    定是將原告記載為債務人，惟原告並無向被告借款之事實，
    亦無擔任王貞尹向被告借款之保證人之事實，且於設定系爭
    抵押權過程中均未出面參與相關過程，則被告對於原告是否
    確有同意為系爭抵押權設定等事宜，自應再為確認之。而王
    貞尹縱有提出原告所有之印鑑證明、身分證、印鑑、系爭房
    地所有權狀等予被告，惟持有該等文件可辦理之相關不動產
    登記事項甚多，並無從明確認定原告有同意辦理系爭抵押權
    設定及系爭債權之債務人事宜，就此外觀情狀自不足以構成
    被告信賴王貞尹有取得原告授權之基礎事實，更何況王貞尹
    有上開偽造印鑑證明申請委任書之行為，倘若要求原告尚須
    對王貞尹以犯罪行為取得之文件負表見代理行為責任，並不
    合理。復審酌被告於辦理系爭抵押權過程中已取得原告之戶
    籍地址等聯繫資料，亦和王貞尹有多次借貸之往來，以我國
    現今社會通訊往來甚為便利之情，被告以郵件或前往原告住
    處等方式，自行向原告查證是否有同意辦理系爭抵押權設定
    及擔任所擔保債權之債務人事宜，或透過王貞尹和原告為電
    話聯絡，並非難事，是要求被告於取得上開文件後應對原告
    為進一步之主觀真意確認，並不苛刻，蓋被告所需支出之成
    本費用甚低。惟被告於申辦過程中，被告及聯誠公司人員均
    未親自和原告本人聯繫確認其有同意或授權該事宜；亦始終
    未提出任何證據證明原告有同意為系爭抵押權設定及擔任系
    爭債權之債務人事宜，則原告僅以王貞尹持有原告之身分證
    、印鑑章、印鑑證明、系爭房地所有權狀等件，主張原告應
    對被告負系爭抵押權登記之表見代理責任，並無理由。
　㈣原告請求確認系爭抵押權不存在，及被告將前開抵押權登記
    塗銷，為有理由。
　⒈按最高限額抵押權為不動產物權，非經登記，不生效力，抵
    押權人僅能依設定登記之內容行使權利，是抵押債務人及債
    權人究竟為何人，應以設定登記之內容為準，而不許以登記
    以外之事由認定之，否則即有違物權公示之原則。苟最高限
    額抵押權之抵押權人（債權人），無既存之債權，且原擔保
    之存續期間所可發生之債權，已確定不存在，依抵押權之從
    屬性，應許抵押人請求抵押權人塗銷抵押權設定登記（最高
    法院院72年台上字第2432號、83年台上字第1055號、100 年
    度台上字第942號判決意旨參照）。
　⒉本件依目前被告所提之上開證據，並無從證明系爭抵押權存
    續期間內，兩造間就系爭抵押權所擔保之債權存在，亦無從
    證明原告有同意為系爭抵押權之登記事項，則原告訴請確認
    系爭抵押權所擔保之債權不存在，自屬可採，應予准許。兩
    造間就系爭抵押權所擔保之債權既不存在，則系爭抵押權自
    失所附麗，抵押權登記應屬無效。
　⒊再按所有人對於妨害其所有權者，得請求除去之，民法第767
    條第1項中段定有明文。所謂妨害，係指以占有以外方法，
    客觀上不法侵害所有權或阻礙所有人之圓滿行使其所有權之
    行為或事實。系爭抵押權及所擔保之債權業經本院認定並不
    存在，已如前述，則系爭抵押權登記狀態確會影響原告所有
    權之權益，從而，原告依民法第767條第1項中段規定，請求
    塗銷系爭抵押權設定登記，自有理由。
六、從而，原告請求確認系爭抵押權所擔保之債權不存在，並依
    民法第767條第1項中段規定，請求被告塗銷系爭抵押權登記
    ，為有理由，應予准許。
七、本件判決基礎已臻明確，兩造其餘提出之攻防方法、陳述及
    訴訟資料，經本院斟酌後，核與判決結果不生影響，爰不逐
    一論列，附此敘明。
八、訴訟費用負擔依據：民事訴訟法第78條規定。
中　　華　　民　　國　　111 　年　　6 　　月　　30　　日
                  民事第三庭法　官　黃姿育
以上正本係照原本作成。
如對本判決上訴，須於判決送達後20日內向本院提出上訴狀。如
委任律師提起上訴者，應一併繳納上訴審裁判費。　　　　　　
中　　華　　民　　國　　111 　年　　6 　　月　　30　　日
                            書記官  陳亭妤

附表            土地標示：        建物標示：    編 號     土  地  坐  落     土地面積 權利範圍 建號   基  地  坐  落 建物面積 權利範圍   市  區  段 小段 地號 平方公尺     門  牌  號  碼 平方公尺  1 高雄 大寮 赤崁 潮州段 0000-0000 68 全部 00000-000 高雄市大寮區赤崁段潮州寮小段0000-0000 樓層面積188.56  附屬建物陽台 17.57 全部 2 高雄 大寮 赤崁 潮州段 0000-0000 212 18分之1  鳳明路426之3號